臺灣新竹地方法院民事簡易判決　　　　100年度竹簡字第230號
　　原　　　告　明文
　　被　　　告　蘇文旂
上列當事人間確認通行權存在事件，本院於民國100 年6 月1 日
辯論終結，判決如下﹕
    主    文
確認原告對被告所有坐落新竹市○○段一二六地號如附圖一所示
紅線內即126 (1)部分，面積九點三九平方公尺土地有通行權存在
；被告應容忍原告舖設柏油路面通行上開土地。
訴訟費用由原告負擔。
    事實及理由
壹、程序事項：
一、按訴狀送達後，原告不得將原訴變更或追加他訴，但請求之
    基礎事實同一者，不在此限，民事訴訟法第255 條第2 款定
    有明文。本件原告起訴聲明為「確認原告所有坐落新竹市○
    ○段（下稱同段）124 地號土地對被告所有坐落同段126 地
    號土地（下稱系爭土地）如附圖二所示A 部分有通行權存在
    ；被告應容忍原告舖設柏油路通行上開土地。」復於民國（
    下同）100 年6 月1 日言詞辯論期日以言詞變更聲明為「確
    認原告對被告所有系爭土地如附圖一所示紅線內即126 (1)部
    分，面積9.39平方公尺土地有通行權存在；被告應容忍原告
    舖設柏油路面通行上開土地。」有起訴狀及言詞辯論筆錄可
    參，經核原告上開變更前後請求所據之基礎事實同一，依前
    揭說明，自應准許。
二、次按確認之訴非原告有即受確認判決之法律上利益者，不得
    提起。所謂即受確認判決之法律上利益，係指法律關係之存
    否不明確，原告主觀上認其在法律上之地位有不安之狀態存
    在，且此種不安之狀態，能以確認判決將之除去者而言（最
    高法院52年台上字第1240號判例意旨參照）。本件原告主張
    其所有坐落同段124 地號土地為袋地，有通行被告所有系爭
    土地以通聯外道路，惟為被告所否認，則原告就系爭土地是
    否有通行權存在，即陷於不明確之狀態，而此不明確之狀態
    能以確認判決除去，是原告提起本件訴訟確認通行權存在，
    即有受確認判決之法律上利益。
貳、實體事項：
一、原告起訴主張：同段124 地號土地及系爭土地原皆為訴外人
    蘇文選所有，系爭土地嗣後贈與被告，而同段124 地號土地
    則由訴外人蘇敏肇繼承，後訴外人蘇敏肇再將同段124 地號
    土地出售予原告。惟同段124 地號土地與公路並無適宜聯絡
    ，若欲通行至公路則必須通行系爭土地及同段127-37地號土
    地，為此，依民法第787 條、第789 條之規定提起本件訴訟
    ，並聲明如主文第一項所示之內容。
二、對被告答辯所為之陳述：
    (一)同段124-2、124-3、124-4 地號土地先前均為訴外人蘇文
      選所有，於建商興建社區時，即與訴外人蘇文選協議好，
      訴外人蘇文選所有之土地均由系爭土地及同段127-37地號
      土地進出以連接同段127-1 地號即新竹市○○街188 巷巷
      道。又同段124-2 、124-3 、124-4 地號土地雖為伊所有
      ，但通社區之其他巷弄業已圍起來，無法進出。另同段12
      7-37地號土地為兩造共有，已另行分割，且舖有柏油路面
      。
    (二)社區○巷道為社區○設巷道，每個巷道各歸區分所有人共
      有，並以電動門相隔予以控制，每一巷弄地主均不同，至
      少有20個共有人，實難向社區溝通，且社區當初即是以私
      設巷道的名義申請建造，故原告僅能由同段127-37地號土
      地及系爭土地通行至新香街188 巷。
三、被告則以：
    (一)原告所有坐落同段124 地號土地，可自同段124-2 、124-
      3 、124-4 地號鄰地通往其他既成道路，再通往公路，並
      非僅有系爭土地一條通行道路。原告倘欲強行通過系爭土
      地，將致系爭土地被切割成畸零地而無法適當使用，損失
      甚鉅。
    (二)系爭土地於66年間即已分割，原為被告兄弟共有，並沒有
      分管契約。因當時被告與訴外人蘇文選一起經營外銷傢俱
      ，被告並沒有領薪水，故嗣後訴外人蘇文選即將系爭土地
      贈與伊。而同段124-2 、124-3 、124-4 等地號土地是訴
      外人蘇文選過世後，由其兒子繼承取得，故原告所述與事
      實不符。
    (三)社區○○○道路，將圍牆拆除後即可通行，原告應向社區
      住戶溝通，或是以一坪新臺幣60,000元向被告購買。況18
      8 巷22弄、26弄為既成道路，系爭土地則為伊私有財產，
      並非原告說要通行即得通行，此會影響伊之權益而請求駁
      回原告之訴。
四、本院之判斷：
    (一)按土地因與公路無適宜之聯絡，致不能為通常使用時，除
      因土地所有人之任意行為所生者外，土地所有人得通行周
      圍地以至公路，民法第787 條第1 項定有明文。經查原告
      所有之同段124 地號土地，其後臨同段123 地號土地，該
      地為山，等高線很密。其前則與被告所有之系爭土地相臨
      ，再連接同段127-37、127-38地號土地而與新竹市○○街
      188 巷巷道（即同段127-1 地號土地）相連而通聯外道路
      （即新竹市○○街），而新竹市○○街188 巷兩側均為透
      天建物等情，業經本院會同兩造及新竹市地政事務所勘驗
      屬實，有土地登記謄本、勘驗筆錄、土地複丈成果圖可憑
      ，是原告主張其所有之同段124 地號土地為袋地，與公路
      無適宜之連絡，堪信為真。
    (二)次按因土地一部之讓與或分割，而與公路無適宜之聯絡，
      致不能為通常使用者，土地所有人因至公路，僅得通行受
      讓人或讓與人或他分割人之所有地。數宗土地同屬於一人
      所有，讓與其一部或同時分別讓與數人，而與公路無適宜
      之聯絡，致不能為通常使用者，亦同，民法第789 條第1
      項定有明文。經查同段124 地號土地原為訴外人蘇文選所
      有，於94年8 月1 日訴外人蘇敏肇因繼承而取得所有權，
      並於99年12月17日出賣予原告，另系爭土地原亦為訴外人
      蘇文選所有，於66年3 月23日贈與被告等情，有土地登記
      謄本、異動索引可證，是原告所有之同段124 地號土地與
      系爭土地原屬同一人（即訴外人蘇文選）所有，而同段12
      4 地號土地與公路無適宜連絡而不能為通常之使用，已為
      本院如上之認定，揆諸前揭說明，原告主張通行系爭土地
      ，於法並無不合。
    (三)復按前項情形，有通行權人應於通行必要之範圍內，擇其
      周圍地損害最少之處所及方法為之；對於通行地因此所受
      之損害，並應支付償金，此為民法第787 條第2 項所明定
      。而考量通行之必要範圍並選擇周圍地損害最少之處所及
      方法，本即為利益衡量，應依實際情形，考量通行與否之
      利弊得失，以決定通行道路是否確為周圍地損害最少之處
      所及方法。經查同段127-37地號土地為兩造共有，並經聲
      請分割，經測繪後由原告取得暫編為同段127-37地號部分
      ，由被告取得暫編為同段127-152 地號部分乙節，為兩造
      所不爭執，復有新竹市地政事務所100 年3 月11日所製複
      丈成果圖可稽。而系爭土地現雜草叢生，同段127-37、12
      7-38地號土地現則舖設柏油路面，同段127-37地號土地與
      系爭土地間有一約1 公尺高之鐵欄柵，其右側可開關，另
      同段124- 2、124-3 、124-4 地號土地與社區間有矮圍牆
      相隔，且與188 巷巷道相連之各個巷道均設有電動鐵門等
      節，亦經本院履勘在卷。是依原告主張通行如附圖一所示
      紅線內126 (1)範圍之土地，僅須開啟鐵欄柵即可通行188
      巷道而至連外道路，無須變更各土地之使用現況。被告雖
      辯稱若依原告主張通行，將使其所有之系爭土地被切割云
      云，然系爭土地現況為空地，雖有14.12 平方公尺之土地
      （即附圖一所示126 (2)部分）成為畸零地，但仍有67.7平
      方公尺（即附圖一所示126 部分）土地可資使用，且與被
      告將分得之同段127-37地號部分（即暫編為同段127-152
      地號）土地完整相連，就其所有之土地仍得為充分之利用
      。況與系爭土地相連之土地已舖設柏油，且直接連接原告
      將分得之同段127-37地號部分土地，並與現有巷道（即新
      竹市○○街188 巷）相連而通聯外道路（即新竹市○○街
      ），相較被告所稱由同段124-2 、124-3 、124- 4地號土
      地通行，須拆除社區圍牆，而所通行社區○○段128-4 、
      130-86、130-44地號土地（以上三筆土地共有人均不同，
      共有人人數分別為15人、27人及31人，有地籍圖謄本、土
      地登記謄本足參），不僅破壞社區安全設施，且影響眾多
      土地所有人之權益，是依被告所述通行範圍，尚非屬對周
      圍鄰地損害最少之處所及方法，被告所辯，並非可採，堪
      認原告所提通行方案係對周圍地損害最小之處所及方法。
    (四)綜上，原告所有之同段124 地號土地確與公路無適宜之聯
      絡，致不能為通常之使用，核屬民法第787 條之「袋地」
      ，自得通行周圍地以至公路。從而原告請求確認就系爭土
      地如附圖一所示紅線內126 (1)部分，面積9.39平方公尺之
      土地有通行權存在，且被告應容忍原告舖設柏油路面通行
      上開土地，即屬有據，為有理由而應予准許。
、末按敗訴人之行為，按當時之訴訟程度，為伸張或防衛權利
    所必要者，法院得酌量情形，命勝訴之當事人負擔其全部或
    一部，民事訴訟法第81條第2 款定有明文。本件原告欲通行
    被告所有之系爭土地，被告為防衛其財產權而不同意原告之
    請求，所為訴訟行為應在防衛其權利所必要之範圍內，若令
    提供土地讓原告通行之被告，再行負擔訴訟費用，恐非事理
    之平，本院援依上開規定，命勝訴之原告負擔訴訟費用。
肆、本件事證已臻明確，兩造其餘攻擊、防禦方法及舉證，經審
    酌後，認均與判決結果不生影響，爰不一一論述。
伍、據上論結，本件原告之訴為有理由，依民事訴訟法第436 條
    第2 項、第81條，判決如主文。
中    華    民    國   100    年    6     月    15    日
                  新竹簡易庭    法  官  盧玉潤
以上正本係照原本作成。
如對本判決上訴，須於判決送達後20日內向本院提出上訴狀。
                                書記官  謝國聖
中    華    民    國   100    年    6     月    15    日